【裁判字號】    92,上訴,773
【裁判日期】    920625
【裁判案由】    偽造文書
【裁判全文】
臺灣高等法院高雄分院刑事判決                    九十二年度上訴字第七七三號
      上  訴  人
      即  被  告  乙○○
右上訴人因偽造文書案件，不服臺灣高雄地方法院九十一年度易字第一六二四號中華
民國九十二年三月三十一日第一審判決（起訴案號：臺灣高雄地方法院檢察署九十一
年度偵字第二二一號），提起上訴，本院判決如左：
    主  文
原判決撤銷。
乙○○無罪。
    理  由
一、公訴意旨略以：被告乙○○係全利冷凍海產有限公司（下簡稱全利公司）之會計
    ，明知陳志文（原名甲○○）於民國八十六年底離職後，八十七年及八十八年度
    均未在該公司工作，亦未領取任何任何薪資，竟在其業務上製作之工資領取清冊
    上，虛偽填載陳志文於八十七年共領取二十三萬七百元，並送交不知情之會計師
    ，將此不實之事項填載於薪資扣繳憑單，向稅捐稽徵機關申報，陳志文收穫此一
    結果後，除請工頭蔡衍慶向被告抗議外，並親自向被告表明其並未在該公司工作
    ，詎被告仍在八十八年之工資領取清冊上虛偽記載陳志文領取十六萬五千元之薪
    資，並再由會計師向稅捐機關申報，足生損害於稅捐稽徵機關對稅賦稽徵之正確
    性及陳志文，因認被告乙○○有犯刑法第二百十四條、第二百十六條、第二百十
    五條之行使偽造私文書罪嫌云云。
二、按犯罪事實應依證據認定之，無證據不得推定其犯罪事實；又不能證明被告犯罪
    者，應諭知無罪之判決，刑事訴訟法第一百五十四條、第三百零一條第一項分別
    定有明文。所謂犯罪事實之證據，係指足以認定被告確有犯罪行為之積極證據而
    言，該項證據且須適合被告犯罪事實之認定，始得採為斷罪資料（最高法院二十
    九年上字第三一０五號、五十三年台上字第二七五０判例參照）。惟按告訴人之
    告訴，係以使被告受刑事訴追為目的，是其陳述是否與事實相符，仍應調查其他
    證據，以資審認（最高法院五十二年度台上字第一三００號判例參照）。告訴人
    之指訴，須無瑕疵可指，且就其他方面調，又與事實相符，始足採為認定犯罪事
    實之憑證。苟積極證據不足證明犯罪事實，被告之抗辯或反證縱屬虛偽，仍不能
    以資為積極證據應予採信之理由，而應為被告有利之認定（最高法院七十年台上
    字第三八一號、三十年上字第四八二、八一六號判例參照）。
三、公訴人認被告乙○○有犯刑法第二百十四條、第二百十六條、第二百十五條之行
    使偽造私文書罪嫌，無非係以右開事實，業據告訴人陳志文指訴甚詳，且經證人
    蔡衍慶結證屬實，並有工資表及扣繳憑單附卷可稽等為論罪依據。
四、訊據被告乙○○固不否認其確有在全利公司八十七年度支付月薪（工）資表（除
    二月及十二月以外）登載被害人陳志文領取薪資共二十三萬七百元，以及在英特
    富公司八十八年各月支付月薪（工）資表登載被害人陳志文共領取薪資十六萬五
    千元，並分別在右揭二公司之工資表上，蓋用陳志文離職時未取回由公司所代刻
    用以領取薪津之印章後送交會計師作為申報之用，惟矢口否認有何偽造文書之犯
    行，辯稱：全利公司及英特富公司均採工人外包制度，由各外包工作之工頭向公
    司負責接洽發薪相關事宜，公司與工人全無任何接觸。本件其完全依工頭蔡衍慶
    所提供之工人資料製作支付月薪（工）資表，被害人陳志文八十七年及八十八年
    度均未在全利公司及英特富公司工作，我並不知情等語。
五、經查：
（一）被告於全利公司八十七年度（除二月及十二月外）之支付月薪（工）資表登載
      被害人陳志文領取薪資共二十三萬七百元，以及在英特富公司八十八年各月工
      資表登載被害人陳志文共領取薪資十六萬五千元，並分別蓋用「甲○○」之印
      章後送交會計師制作營利事業所得稅結算申報書及扣繳憑單等情，業據被告所
      不否認，核與證人陳志文、蔡衍慶證述之情節相符，並有全利公司八十七年度
      一月及三月到十一月份及英特富公司八十八年全年度支付陳志文之月份薪（工
      ）資表共二十二紙、陳志文八十七年度及八十八年度綜合所得稅核定通知書影
      本二紙、並有八十八年度甲○○各類所得暨免扣繳憑單一紙、八十八年度營利
      事業所得稅結算申報書一紙等附卷可參，先此敘明。
（二）證人陳志文雖於八十七年間曾向被告反應已不在全利公司工作，不要再申報其
      薪資所得乙節，業經告訴人陳志文指稱：「我有打電話給乙○○，表示伊已經
      不作，不要再申報所得稅。」等語（見九十年他字第三二四五號偵卷第九頁背
      面）「八十七年間收到扣繳憑單，我也有向被告說，他也叫我跟工頭說，也答
      應我不再報，我是打電話向被告反映。。」等語（見原審卷第二十五頁、第二
      十六頁）「我身份證拿回來後，公司還繼續申報十六萬多元，身份證是工頭還
      給我。」等語（見原審卷第九十一頁）；與證人即工頭蔡衍慶所證稱：「我有
      向乙○○講，不可以再報陳某之所得，他已經沒有作了。」等語（見九十年他
      字第三二四五號偵卷第八頁背面）「甲○○沒有做時，我有向公司講，甲○○
      本人也有向公司講。」等語（見原審卷第七十九頁）互核相符。另被告亦自承
      ：「（蔡某有說否？）當時已申報出去了，我都是在每月十五日支出費用給會
      計師申報到國稅局。」等語（見九十年他字第三二四五號偵卷第七頁背面）；
      「在全利公司時有一次甲○○以電話告訴我，他已不在全利公司工作，我請他
      向工頭講。」等語（見原審卷第三十頁），且被告在全利公司僅工作至八十七
      年底，八十八年即轉往英特富公司任職，此業據證人即英特富公司之實際負責
      人黃守仁於原審證述綦詳（見原審卷第二十七頁），因此如上所述，被告既知
      悉被害人陳志文已不在全利公司工作，為何被告仍一再於八十七年間及八十八
      年間偽報被害人陳志文之薪資所得，其目的何在？實有加以探索之必要。
（三）被告辯稱：我接獲工頭蔡衍慶告知陳志文已離職一事時，因當月支付月薪（工
      ）資表已彙整完畢交會計師申報，故未再更改，之後我有詢問工頭蔡衍慶該如
      何填報工人薪資？蔡衍慶僅交代我按上個月的資料填報，而蔡衍慶所找得工人
      來來去去，所以我無法確定陳志文是否仍有回來全利公司工作，且我制作工資
      表是每月交工頭簽名，之後由工頭領取工人薪資，如有虛報，係是由工頭獲利
      等語。且證人蔡衍慶於偵查中證稱：「我雖在工資表上，金額欄及內容都是空
      白的，是由乙○○填寫制作，申報稅額是公司處理，我只有提供工人之身份證
      給公司作為報稅用。」等語（見九十年度他字第三二四五號偵卷第八頁），另
      於原審證稱：「我是提供工人資料給公司作為報稅使用，且我在公司負責裝櫃
      及漁貨，是以所開之每日工作估價單及支出證明向公司請款，並非以其所僱用
      工人多少而請款等語（見原審卷第七十七頁），參以證人黃守仁即全利公司負
      責人（亦為英特富公司總經理）於原審證稱：工頭及工人負責裝卸貨櫃、進出
      倉庫，裝卸貨櫃是以貨櫃數量大小計算報酬，進出倉庫是用漁獲重量或件數來
      計算報酬，不算工作的天數，也不算加班費，工頭用多少人我們不管，工頭是
      要提供工人的資料給公司報稅用，公司沒有要求蔡衍慶要報多少工人的資料，
      被告請多少人我們不管；工頭給我們估價單，每個工人拿到多少錢是由工頭負
      責的，公司只有注意總金額有沒有錯誤等語（見原審卷第八十七頁、第九十頁
      ），又被告所製作扣案之八十七年度及八十八年度支付月薪（工）資表上均有
      證人蔡衍慶之簽名，而證人蔡衍慶亦承認係其親自簽名無誤，但稱：我簽名時
      是空白的等語，然該支付月薪（工）資表上載有工人之姓名及金額，如工頭蔡
      衍慶領取工資並簽名時該份薪資表是空白的，其何能知悉該金額是否正確？若
      其上所載之金額與其所申請之金額有出入，其豈有不加以異議之理？因此被告
      所服務之全利公司或英特富公司雖對於外包工程方面，不管工頭所僱用之工人
      人數多少，但工頭每月會給公司估價單以及工人之名冊及金額，統計應向公司
      領取多少工資以作為領錢之憑據，因此工頭所提出之估價單之金額應與所提出
      工人名冊及金額相符，而全利公司或英特富公司亦僅核對總金額是否符合，對
      於工頭所提出之工人之名單及工資如何？則不加以過問，因工頭提出之工人名
      單如何，對於全利公司或英特富公司均不生影響，全利公司或英特富公司均須
      支付該筆總金額之數額，可見被告所製作扣案之八十七年度及八十八年度支付
      月薪（工）資表上既有證人蔡衍慶之簽名，即可認定證人蔡衍慶確實有領取該
      薪資表上所載之金額無疑，且其上既載有被害人陳志文之姓名及薪資所得金額
      ，證人蔡衍慶也已代為領取，為何被害人陳志文未收到該筆薪資，究竟該薪資
      由蔡衍慶領取後之下落如何？應係領取人蔡衍慶最為清楚，全利公司及英特富
      公司既有支付該筆薪資給工頭蔡衍慶，被告即無虛報被害人陳志文薪資之必要
      及可能甚明。
（四）綜上所述，被告既有依據工頭蔡衍慶所申請之總金額支付給蔡衍慶，而蔡衍慶
      領取薪資後如何處理，是否有如其所提出之薪資領取表所載之工人名冊及金額
      ，發放給該些工人，則非被告所得過問，足見被告所辯，尚可採信。此外，又
      查無其他積極證據足資證明被告有公訴人所指之偽造文書等犯行。本件既不能
      證明被告犯罪，揆之上開法條規定及判例意旨，自應諭知被告無罪之判決。
六、原審未予詳查，遽為被告論罪科刑之判決，尚有未洽。被告上訴意旨，執此指摘
    原判決不當，為有理由，自應由本院將原判決予以撤銷改判，另為被告無罪之判
    決。
七、至本件工頭蔡衍慶明知陳志文未在於八十七年全利公司及八十八年度英特富公司
    任職，仍於前揭薪資表上負責人及製表處上簽名，是否實在及其有無另涉偽造文
    書罪行，宜由檢察官另行偵辦，併此敘明。
據上論斷，應依刑事訴訟法第三百六十九條第一項前段、第三百六十四條、第三百零
一條第一項，判決如主文。
本案經檢察官方娜蓉到庭執行職務。
中    華    民    國      九十二      年      六      月     二十五   日
                              臺灣高等法院高雄分院刑事第二庭
                                  審判長法官  林正雄
                                        法官  張意聰
                                        法官  黃壽燕
右正本證明與原本無異。
檢察官如不服本判決應於收受本判決後十日內向本院提出上訴書狀，其未述上訴理
由者，並得於提起上訴後十日內向本院補提理由書狀（均須按他造當事人之人數附繕
本)「切勿逕送上級法院」。
                                      書記官  黃富美
中    華    民    國      九十二      年      六      月     二十五   日


司法院資訊處製作；財團法人民間司法改革基金會備份。
